臺北高等行政法院判決　　　　　　　　　　　　　　　九十二年度訴字第九二九號
　　　　　　　　　　　　　　　.
　　原　　　告　甲○○
　　訴訟代理人　丙○○
　　被　　　告　內政部
　　代　表　人　余政憲部長）.
　　訴訟代理人　乙○○
　　　　　　　　戊○○
　　　　　　　　丁○○
右當事人間因農保事件，原告不服行政院中華民國九十二年一月二十三日院臺訴字第
○九二○○八一一五三號訴願決定，提起行政訴訟。本院判決如左：
　　主  文
原告之訴駁回。
訴訟費用由原告負擔。
　　事  實
緣原告原係以非農會會員資格，由花蓮縣壽豐鄉農會於民國（下同）八十二年四月二
十七日申報參加農民健康保險之被保險人，勞工保險局（下稱勞保局）於九十一年三
月二十八日以保受承字第○九一六○○四八四一○號函原告，略以其已於八十年三月
十二日經花蓮縣政府鑑定為重度智能障礙，並於八十五年二月二日換領殘障手冊時仍
鑑定為重度智障，顯然已無從事農作能力，欠缺從事農業工作之投保要件，依農民健
康保險條例第十六條及第十九條之規定，自八十二年四月二十七日起取消其農保被保
險人資格，另原告於八十八年七月十九日所請子宮切除之殘廢給付，因非屬農保有效
期間發生之事故，原核定撤銷，改核不給付，溢領之新台幣（下同）五四、四○○元
請退還銷帳。原告不服，向農民健康保險監理委員會申請審議，經該會以九十一年十
月十四日農監審字第七九二六號審議駁回。原告仍未甘服，提起訴願，亦遭決定駁回
，遂向本院提起行政訴訟。茲摘敘兩造訴辯意旨如次：
甲、原告方面：
一、聲明：求為判決訴願決定、審議審定及原處分均撤銷。
二、陳述：
１、原告對於收受勞保局九十一年三月二十八日保受承字第○九一六○○四八四一○
    號函之後遭取消農民健康保險被保險人資格之部分不爭執，惟上開函文係自八十
    二年四月二十七日起取消原告農民健康保險被保險人資格，並追繳原告原領五四
    、四○○元之殘廢給付，原告對此全部表示不服。
２、原告於八十二年加入農保迄今已近十年，勞保局並無行文告知原告農保資格不符
    ，僅以一紙公文追回傷殘補助費，並令原告退保、追回保費，逕稱原告經鑑定為
    重度智障，顯已不能從事農業工作云云，惟原告於加入農保即已領有殘障手冊，
    並無隱瞞，且保費有政府補助，在此期間，勞保局為何未加以查明，且於八十八
    年七月准予請領傷殘補助，診斷書亦載明心智障礙，勞保局稱參加農民健康保險
    應以實際從事農業生產工作為要件，然農業生產工作乃分工合作，非一人能勝任
    ，下田插秧等粗重工作由男性處理，女性則從事養牲畜、曝曬種子等不吃力工作
    ，原告去年在家剝花生殼、玉米粒供家人拿到田裏種植，倘如勞保局所稱原告需
    人看護，則何能從事上開工作。況據報載資料，領有殘障手冊而遭取消農保資格
    者，如經重新鑑定，仍得恢復農保資格，原告領取之五萬多元皆用於醫療，被告
    率然取消原告之農保投保資格，並追繳原領五四、四○○元之殘廢給付，洵屬無
    據。
乙、被告方面：
一、聲明：求為判決駁回原告之訴，訴訟費用由原告負擔。
二、陳述：
１、按農民健康保險條例第五條第二項暨從事農業工作農民申請參加農民健康保險認
    定標準及資格審查辦法，明定非農會會員申請參加農民健康保險，須以從事農業
    工作為要件。復依同條例第十九條規定：「投保單位為不合本條例規定之人員辦
    理參加保險手續，領取保險給付者，保險人應依法追還，並取消該被保險人資格
    。」、第二十一條規定：「保險人為審核保險給付或農民健康保險監理委員會為
    審議保險爭議事項，必要時，得向投保單位、特約醫療機構或其他有關機關調查
    被保險人與保險有關文件。」。再按農民健康保險係屬社會保險，社會保險之投
    保毋需被保險人檢附身體健康檢查表，且農民健康保險加保係採申報作業，農民
    投保資格經所屬農會審查通過，並向勞保局申報加保，倘加保表資料填寫齊全，
    勞保局即受理其加保，惟於保險事故發生後，該局仍得依農民健康保險條例第二
    十一條規定加以事後調查，設經查明其投保資格不合規定者，應依農民健康保險
    條例第十九條規定取消其被保險人資格。
２、本案經勞保局查明，原告於八十年三月十二日經花蓮縣政府鑑定為重度智能障礙
    ，且於八十五年二月二日換領殘障手冊時，仍鑑定為重度智能障礙，依被告八十
    年六月十二日台內社字第九三二八八二號函暨行政院衛生署八十年六月十二日
    衛署醫字第九五四四三七號函發布之「殘障等級表」之規定，重度智能障礙標準
    為：「智商界於該智力測驗的平均值以下四個標準差至五個標準差（含）之間，
    或成年後心理年齡在三歲以上至未滿六歲之間，無法獨立自我照顧，亦無自謀生
    活能力，須賴人長期養護的重度智能不足者。智商鑑定若採用魏氏兒童或成人智
    力測驗時，智商範圍重度為二十五至三十九；智商鑑定若採用比西智力量表時，
    智力範圍重度為二十至三十五。」爰此，原告自八十年三月十二日至八十五年二
    月止，重度智能障礙程度並無改善，仍無法獨立自我照顧，亦無自謀生活之能力
    ，須賴人長期養護，且其亦自承八十二年加入農民健康保險即已領有殘障手冊，
    是原告於八十二年四月二十七日申請加保時，依專業醫理見解，應已無從事農作
    能力，欠缺從事農業工作之投保要件，自不得申請參加農民健康保險，勞保局爰
    依上開規定，自八十二年四月二十七日起取消其農民健康保險被保險人資格，至
    於其於八十八年六月十二日因子宮全切除診斷成殘，因非屬農民健康保險有效期
    間發生之事故，乃撤銷原核定，改核不予給付，所溢領之五四、四○○元應退還
    銷帳。
３、按非農會會員申請參加農民健康保險，須以從事農業生產工作為要件，係農民健
    康保險條例第五條第二項暨從事農業工作農民申請參加農民健康保險認定標準及
    資格審查辦法所明定，且依該審查辦法之規定，被保險人應以據以加保之農地或
    固定農事設施從事農業生產工作為要件。原告係以非農會會員身分申請參加農民
    健康保險，其屬於至少擁有○．一公頃以上農地之自耕農，而所謂從事農業工作
    ，係指在其○．一公頃以上農地從事一系列之農業生產工作而言，原告自承其在
    家剝花生殼、玉米粒等工作云云，僅係從旁協助農作，非屬真正實際從事農業生
    產工作，無法證明其有實際從事農業生產工作之能力，且其既經鑑定為重度智能
    障礙，依專業醫理見解，亦已不具從事農業工作能力。
４、原告復稱其自八十二年加入農民健康保險即已領有殘障手冊，並無隱瞞云云，惟
    農民健康保險係屬社會保險，其加保係採申報作業，若加保表資料填寫齊全，勞
    保局即受理其加保，原告於八十二年申請加入農民健康保險時，並無告知勞保局
    其業經鑑定為重度智能障礙者，原告所稱與事實不符。另其身心障礙保費補助係
    自八十四年十月始開始補助，非自八十二年四月二十七日申請加入農民健康保險
    時即予以補助。至於原告所稱領有殘障手冊遭取消農民健康保險資格者，如經重
    新鑑定仍得恢復保險資格部分，係指病情好轉經重新鑑定後，符合從事農業工作
    之要件者，方得恢復農民健康保險資格，惟原告並未經重新鑑定符合從事農業工
    作之要件，所述自難憑採。本件處分經審議審定及訴願決維持在案，足見被告之
    處分合法且無不當。
　　理  由
一、依農民健康保險條例第四條第一項規定，農民健康保險由被告設立之中央社會保
    險局為保險人，在中央社會保險局未設立前，業務暫委託勞工保險局辦理，並為
    保險人。又無隸屬關係之機關辦理受託事件所為之行政處分，視為委託機關之行
    政處分，訴願法第七條前段亦有明文。勞工保險局與被告內政部間並無隸屬關係
    ，是勞工保險局取消原告農保被保險人資格，及對原告申請殘廢給付之核定，視
    為委託機關即被告內政部之行政處分，從而，本件農保爭議部分，應以內政部為
    被告。
二、按非農會會員申請參加農民健康保險，需以從事農業工作為要件，且應具備每年
    實際從事農業工作時間合計達九十日以上之資格條件，行為時農民健康保險條例
    第五條暨從事農業工作農民認定標準及資格審查辦法第三條定有明文。次按「被
    保險人或其受益人，於保險效力開始後、停止前，發生保險事故者，得依本條例
    規定，請領保險給付。」、「投保單位為不合本條例規定之人員辦理參加保險手
    續，領取保險給付者，保險人應依法追還；並取消該被保險人資格。」、「保險
    人為審核保險給付或農民健康保險監理委員會為審議保險爭議事項，必要時，得
    向投保單位、特約醫療機構或其他有關機關調查被保險人與保險有關文件。」農
    民健康保險條例第十六條、第十九條及第二十一條亦定有明文。再按，被告八十
    年六月十二日台內社字第九三二八八二號暨行政院衛生署八十年六月十二日衛
    署醫字第九五四四三七號函分行實施之「殘障等級」表，就「重度智能障礙」等
    級標準，係規定：「智商界於該智力測驗的平均值以下四個標準差至五個標準差
    （含）之間，或成年後心理年齡在三歲以上至未滿六歲之間，無法獨立自我照顧
    ，亦無自謀生活能力，須賴人長期養護的重度智能不足者。智商鑑定若採用魏氏
    兒童或成人智力測驗時，智商範圍重度為二十五至三十九；智商鑑定若採用比西
    智力量表時，智力範圍重度為二十至三十五。．．」。
三、本件原告係以非農會會員資格，於八十二年四月二十七日由花蓮縣壽豐鄉農會向
    勞保局申報參加農民健康保險。嗣勞保局以九十一年三月二十八日保受承字第○
    九一六○○四八四一○號函原告，略以其已於八十年三月十二日經花蓮縣政府鑑
    定為重度智能障礙，並於八十五年二月二日換領殘障手冊時仍鑑定為重度智障，
    顯然已無從事農作能力，欠缺從事農業工作之投保要件，依農民健康保險條例第
    十六條及第十九條之規定，自八十二年四月二十七日起取消其農保被保險人資格
    ，另原告於八十八年七月十九日所請子宮切除之殘廢給付，因非屬農保有效期間
    發生之事故，原核定撤銷，改核不給付，溢領之五四、四○○元請退還銷帳。以
    上各情，有農保被保險人身心障礙資料查詢表、原告所領中華民國殘障手冊及原
    處分等影本附原處分卷可稽，自堪信為真實。
四、原告主張其於八十二年加入農保已近十年，且於加入農保時即已領有殘障手冊，
    並無隱瞞，勞保局並無行文告知農保資格不符，且原告在家剝花生殼、玉米粒供
    家人拿到田裏種植，倘如勞保局所稱原告需人看護，何能從事上開工作，被告率
    然取消原告之農保投保資格，並追繳原領五四、四○○元之殘廢給付，缺乏依據
    （詳如事實欄所載）云云。但查：
１、依原告所領中華民國殘障手冊，可知原告已於加保前之八十年三月十二日經花蓮
    縣政府鑑定為重度智能障礙者，且於八十五年二月二日換領殘障手冊時，仍經鑑
    定為重度智能障礙，是依被告八十年六月十二日台內社字第九三二八八二號暨
    行政院衛生署八十年六月十二日衛署醫字第九五四四三七號函分行實施之「殘障
    等級表」所謂「重度智能障礙」係指「智商界於該智力測驗的平均值以下四個標
    準差至五個標準差（含）之間，或成年後心理年齡在三歲以上至未滿六歲之間，
    無法獨立自我照顧，亦無自謀生活能力，須賴人長期養護的重度智能不足者。」
    而言，則原告之殘廢情形，顯已無從事農作能力，欠缺從事農業工作之投保要件
    ，依上開規定，自不能申請參加農民健康保險。另查，殘障鑑定係經由行政院衛
    生署審核通過之鑑定醫院作成，殘障手冊亦經花蓮縣政府核發，均屬公文書，應
    有其公信力，在未經變更前，應予採信，毋須再另行複檢或派員訪查。原告主張
    其仍有從事農作能力，惟並未提具經重新鑑定之殘障等級資料供審核，不足採信
    。是以，勞保局核定自八十二年四月二十七日起取消原告農保被保險人資格，且
    原告先前於八十八年七月十九日所請子宮切除之殘廢給付，因非屬農保有效期間
    發生之事故，應改核不給付，溢領之五四、四○○元並請原告退還銷帳，自無不
    合。
２、原告稱其能在家從事剝花生殼、玉米粒供家人拿到田裏種植乙節，僅係從旁協助
    農作，而非從事除草、施肥、播種、翻土、採收等與農作生產有關之一貫工作，
    自無法以之證明原告具有實際從事農業工作之能力。
３、原告復稱其自八十二年加入農保即已領有殘障手冊，並無隱瞞，勞保局亦無行文
    告知農保資格不符云云。惟農民健康保險係社會保險，勞保局僅依據農會所送被
    保險人加、退保申報表作書面審核而受理其加保，於保險事故發生後，該局仍得
    依農民健康保險條例第二十一條規定加以事後調查，設經查明其投保資格不合規
    定者，應依前揭農民健康保險條例第十九條規定取消其被保險人資格。又農民健
    康保險之投保毋須檢附被保險人之身體健康檢查表，勞保局依據農會所送被保險
    人加保申報表作書面審核而受理其加保，嗣於請領保險給付時，非不得依規定加
    以調查，如經查明被保險人之投保資格不符規定時，即應取消其被保險人資格，
    此觀乎農民健康保險條例第二十一條、第三十八條：「保險人為審核保險給付或
    農民健康保險監理委員會為審議保險爭議事項，必要時，得向投保單位、特約醫
    療機構或其他有關機關調查被保險人與保險有關文件。」、「保險人於審核殘廢
    給付認為有複檢必要時，得另行指定醫院或醫師複檢。」等規定自明。
五、按非農會會員申請參加農民健康保險，需以從事農業工作為要件，已如前述，則
    原告於八十二年四月二十七日加保時，既無從事農業工作能力，欠缺從事農業工
    作之投保要件，則原處分自八十二年四月二十七日起取消原告農保被保險人資格
    ，且原告先前於八十八年七月十九日所請子宮切除之殘廢給付，因非屬農保有效
    期間發生之事故，乃改核不給付，溢領之五四、四○○元並請原告退還銷帳，徵
    諸前揭規定及說明，並無違誤。審議審定及訴願決定遞予維持，俱無不合。原告
    徒執前詞聲明撤銷，為無理由，應予駁回。
據上論結，本件原告之訴為無理由，爰依行政訴訟法第九十八條第三項前段，判決如
主文。
中　　華　　民　　國　　  九十三　　　年　　　三　　　月　　  十八 　 　日
                               臺 北 高 等 行 政 法 院  第 六 庭
                                           審 判 長 法  官　林樹埔
           　　　　　　　　　　　　　　　　　　　　 法　官　許瑞助
           　　　　　　　　　　　　　　　　　　　　 法　官　曹瑞卿
右為正本係照原本作成。
如不服本判決，應於送達後二十日內，向本院提出上訴狀並表明上訴理由，如於本判
決宣示後送達前提起上訴者，應於判決送達後二十日內補提上訴理由書（須按他造人
數附繕本）。
中　　華　　民　　國　　  九十三　　　年　　　三　　　月　　  十八 　 　日
               　　　　　　　　 　　　　     　     書記官  方偉皓
